最高法院刑事判決　　　　　　　九十六年度台上字第九０六號
上　訴　人　臺灣高等法院臺中分院檢察署檢察官
被　　　告　甲○○
選任辯護人　王忠沂律師
上列上訴人因被告偽造文書案件，不服臺灣高等法院臺中分院中
華民國九十五年十一月十三日第二審更審判決（九十五年度重上
更(三)字第五六號，起訴案號：臺灣彰化地方法院檢察署八十六年
度偵字第三三五九號），提起上訴，本院判決如下：
    主  文
原判決撤銷，發回臺灣高等法院臺中分院。
    理  由
本件原判決以公訴意旨略稱：被告甲○○係告訴人張碧霞之兄，
渠等父親張不偏於民國七十八年十二月三十日過世，留有如原判
決附表所示坐落彰化縣埔心鄉○○段之土地共計十五筆，應由張
不偏之七位子女共同繼承，詎被告竟意圖為自己不法之利益，於
七十九年二、三月間，偽稱要辦理繼承，向張碧霞騙取印章、印
鑑證明，偽造不實之遺產分割契約書，內容略謂張不偏遺留之前
開土地全數由男性繼承人繼承，而張碧霞、張碧珠、張寶丹、張
秋宋四人共同分得現金新臺幣（下同）八萬元云云，足生損害於
張碧霞等人，並於七十九年五月二十九日委託代書張春鑫（業經
檢察官處分不起訴確定）持向彰化縣溪湖地政事務所辦理遺產分
割登記，致使該管地政事務所承辦人員不查，依偽造之分割契約
書，將張不偏遺留之上揭土地全分歸男性繼承人繼承，足生損害
於張碧霞等人。因認被告涉嫌牽連犯刑法第二百十六條、第二百
十條行使偽造私文書、同法第二百十四條使公務員登載不實及同
法第三百三十九條第二項詐欺得利等罪嫌；而經審理結果，認被
告被訴之上揭罪嫌，均屬不能證明，因將第一審科刑判決撤銷，
改判諭知被告無罪。
惟查：（一）證人以傳聞自他人於審判外之陳述作為內容之供述
，純屬傳聞之詞，其既未親身聞見或經歷所陳述之事實，法院縱
令於審判期日對其訊問，或由被告對其詰問，亦無從擔保其陳述
內容之真實性；從而證人之傳聞證言原則上不具證據能力，不得
作為認定事實之依據。證人即被告之侄張春祥於原法院上訴審及
更(一)審先後證稱：「我有聽叔叔、伯伯說，他們有問過張碧霞、
張碧珠，她們二人說男孩子去分就好」、「我是在祖父『做七』
時，聽伯父甲○○、叔叔張江龍說有問過張碧霞、張碧珠，她們
二人說男孩子去分就好了。至於當時張碧霞、張碧珠二人有無在
場聽見，我不曉得」；縱令屬實，其獲悉張碧珠、張碧霞二人說
：「男孩子去分就好了」，似傳聞自被告及張江龍，則該部分證
述，是否有證據能力？得否採為判決之基礎？原判決未予審認、
說明，即採納作為有利於被告認定之證據（見原判決正本第五頁
第四行至第十六行），自屬於法有違。（二）告訴人親友所為不
利於被告之證言，其證明力如何，固屬於事實審法院自由判斷之
職權，但其判斷仍須受論理法則之支配。原判決就告訴人張碧珠
之夫徐漢強所為不利於被告之證述，未說明有何具體瑕疵，祇以
其係告訴人張碧珠之配偶，即謂其所證係出於偏頗、附和（見原
判決正本第七頁第十九行至第二五行），此部分自由判斷之職權
運用，顯難謂合於論理法則。（三）審理事實之法院，對於被告
有利及不利之證據，均應一併加以注意，並綜合全部證據資料，
本於經驗及論理法則定其取捨而為判斷，倘為無罪之判決，亦應
詳述其全部證據取捨判斷之理由，否則即有應於審判期日調查之
證據未予調查及判決理由不備之違法。依起訴書證據並所犯法條
欄所載，檢察官係執告訴人張碧珠之告訴及張不偏過世後，其遺
產大部分分歸被告所有，確屬不公等情，為被告涉犯行使偽造私
文書等罪嫌之認定；惟被告就張不偏過世後之遺產分配，乃辯稱
：父親張不偏過世後，每次「做七」時，均問過弟妹，大家都同
意「男的分不動產，女的分現金」，所以才會將印章、印鑑證明
書交給伊去辦理遺產分割登記。至當時將大部分土地登記在伊名
下，其中如原判決附表編號1、2部分，係因伊代償三弟張結在債
務，經父親張不偏指定該部分歸伊；編號3、4部分，係因與他人
交換耕作，須將所有權返還登記與他人；編號5、6、7、8、9 部
分，係因兄弟欠債逃避執行，而將繼承土地借名登記於伊名下，
伊須將持分歸還於他人；編號11部分，係因債務及寄名關係，須
將持分過戶與他人。伊實際繼承分得之土地僅有彰化縣埔心鄉○
○段一四六號地號九十二點一平方公尺而已。至張秋宋部分係因
做生意失敗，土地要寄放在伊這邊，所以他的部分才分現金等語
；惟被告與張不偏之其他繼承人，若確有「男的分不動產，女的
分現金」的協議，張秋宋為男性繼承人，其何以既分得現金，又
分取土地（被告稱係信託登記於被告名下）﹖被告於原法院前審
辯稱：其處理乃父遺留之不動產並無不公等語及所陳述之分配方
式（見原審卷第七十頁至第七四頁），是否確實？與其所稱：「
男的分不動產，女的分現金」的協議，能否合？關係被告是否
確係依張不偏之繼承人授權辦理前揭遺產分配事宜？及其製作之
系爭張不偏遺產分割契約書，有否逾越授權範圍？均待剖析釐清
、根究明白，原判決就此未予調查、審認及說明，有證據調查未
盡及理由不備之違法。以上，或係檢察官之上訴意旨所指摘，或
屬本院得依職權調查之事項，應認原判決仍有撤銷發回更審之原
因。
據上論結，應依刑事訴訟法第三百九十七條、第四百零一條，判
決如主文。
中　　華　　民　　國　九十六　年　　二　　月　 十四 　日
                      最高法院刑事第十一庭
                          審判長法官  林　永　茂
                                法官  洪　文　章
                                法官  蘇　振　堂
                                法官  蕭　仰　歸
                                法官  何　菁　莪
      本件正本證明與原本無異
                                      書  記  官
中　　華　　民　　國　九十六　年　　二　　月　二十七　日
                                                      Ｋ
